最　高　行　政　法　院　判　決　　　　　　　　　九十三年度判字第一四六五號
　　上　訴　人　甲○○
　　被 上訴 人　財政部高雄市國稅局
　　代　表　人　邱政茂
右當事人間因綜合所得稅事件，上訴人對於中華民國九十二年七月二十二日高雄高等
行政法院九十二年度訴字第三三一號判決，提起上訴。本院判決如左：
　　主  文
上訴駁回。
上訴審訴訟費用由上訴人負擔。
　　理  由
一、本件上訴人在原審起訴主張：(一)本稅部分：1.按「公司辦理減資以現金收回資本
    公積轉增資配發之增資股票，經核非屬盈餘分配，而屬該股票轉讓之性質。」、
    「公司辦理減資，收回符合促進產業升級條例第十六條、第十七條規定之緩課股
    票，核屬股票轉讓性質。」分別為財政部六十九年五月八日台財稅第三三六九四
    號函及八十五年九月四日台財稅第八五一九一○七六一號函所明示；另依財政部
    臺北市國稅局八十七年四月二十七日財北國稅審貳字第八七一二四九四一號函：
    「．．．公司辦理減資收回資本公積增資配發之增資股票，經核非屬盈餘分配，
    而屬該股票轉讓之性質。是以，受分配股東取得公司因減資收回原利用資本公積
    增資配發股票之現金，核屬證券交易所得，依所得稅法第四條之一規定，自七十
    九年一月一日起停徵所得稅。」及參諸被上訴人八十七年七月五日財高國稅法字
    第八七○二一七○三號復查決定書理由四前段：「如前論述，公司辦理減資以現
    金收回資本公積增資股票，非屬盈餘分配，而屬轉讓性質，股東將股票轉讓時，
    應按全部轉讓價格作為轉讓年度之證券交易所得。」之內容。顯然公司辦理減資
    收回原利用資本公積增資配發股票之現金，屬證券交易所得，於證券交易所得停
    徵期間，依法免徵所得稅，無庸置疑；上訴人八十九年因億記股份有限公司（下
    稱億記公司）減資以現金收回資本公積轉增資股票發生之所得，依上述規定自應
    免徵所得稅。2.又按億記公司增資後再減資乃因經濟情勢變遷所需，並無虛偽情
    事，億記公司當初以資本公積轉增資之主要目的，係為轉投資大耀公司，惟大耀
    公司嗣因經營不善，目前已解散，億記公司股東即認已無需大額資本，乃依法辦
    理減資，且億記公司至今仍正常經營中，非有利用減資規避稅賦情事，被上訴人
    曾調閱該公司帳證查核，並無發現有虛偽不法情事，且迄今並無退還已報繳證券
    交易稅，更足徵減資收回股票，確為證券交易行為，億記公司給付上訴人之現金
    當然為證券交易所得，依法應免徵所得稅，且依財政部九十年四月十日台財稅訴
    字第0000000000號訴願決定意旨，更足認億記公司辦理減資收回原利
    用資本公積增資配發股票之現金，屬證券交易所得，依法免徵所得稅；次按司法
    院釋字第二一七號解釋意旨：「憲法第十九條規定人民有依法律納稅之義務，係
    指人民僅依法律所定之納稅主體、稅目、稅率、納稅方法及納稅期間等項而負納
    稅之義務。」是以公司減資以現金收回資本公積轉增資配發股票，涉及人民租稅
    負擔，應由法律明確規定，行政機關非可任意解釋即得課徵，否則即與憲法及租
    稅法律主義有違，本件公司減資以現金收回資本公積轉增資配發股票之情形，法
    律既未明確規定應課稅，自應予免稅，以維護人民權益。3.本件被上訴人核課之
    依據，不外以財政部八十四年三月二十二日台財稅第000000000號函及
    八十六年九月十三日台財稅第八六一九一六三三二號函釋為核課依據，惟前揭財
    政部八十四年三月二十二日台財稅第000000000號函釋係適用於辦理清
    算，而非減資。經查，億記公司仍登記存續中，截至九十一年十二月三十一日之
    財產目錄，尚有資產約新臺幣（下同）一億三千萬元，並無法辦理清算，是被上
    訴人仍據該函為核課依據，即有違誤；至前開財政部台財稅第八六一九一六三三
    二號函釋並未編入八十七年版所得稅法令彙編，財政部八十七年九月二十一日台
    財稅第八七一九六五三六六號函已明定不再援引適用，是被上訴人仍予適用，即
    屬違法；按財政部六十五年三月二十五日台財稅第三一八九九號函釋及前開財政
    部台財訴字第0000000000號訴願決定均認資本公積係屬財產交易所得
    ，故被上訴人據以核課依據之前開財政部台財稅第000000000號函（係
    營利所得）自始不應適用於本事件；又依前開財政部台財稅第八五一九一○七六
    一號函釋（已編入八十七年版所得稅法令彙編）意旨，認公司辦理減資，屬股票
    轉讓性質，則本件情形既同屬股票，同屬減資，卻為不同認定，被上訴人顯然有
    違平等原則，且依前開財政部臺北市國稅局財北國稅審貳字第八七一二四九四一
    號函及被上訴人財高國稅法字第八七○二一七○三號函均持此論點，足見被上訴
    人亦違反行政自我拘束原則；另依本院八十九年度判字第一五一二號判決亦認公
    司辦理減資以現金收回資本股票係轉讓性質，股東將股票轉讓時，應按全部轉讓
    價格作為轉讓年度之證券交易所得，由此可見，被上訴人見解顯然有誤。4.又查
    ，被上訴人將減資行為，強行轉化為清算行為，其所持之論點，係實質課稅原則
    ，亦即上訴人以資本公積轉增資又減資係為規避稅負，故強行認定係屬清算，應
    歸課營利所得。惟按資本公積係由資本財轉換而來，資本公積減資係轉讓行為，
    資本公積之轉讓應核課財產交易所得，因資本公積轉增資一定要發行股票，且背
    面要註記文字，故歸類為財產交易所得項下之證券交易所得，正常情形，應歸課
    綜合所得，亦無爭議；然在七十九年增訂所得稅法第四條之一，證券交易所得停
    徵，其目的係以稅務優惠來促進資本財之流通，獎勵經濟發展，故只有在所得稅
    法第四條之一尚未修正之前，即對資本財之流通，享有稅務上之優惠。故基於實
    質課稅原則，上訴人應適用所得稅法第四條之一，自無疑誤，被上訴人之行為顯
    然違反憲法第一百七十二條法律優位原則；且上訴人如有意規避，可安排先行將
    資本公積轉讓第三者，再行減資，因第三者有代價取得，亦免課稅，上訴人不以
    此方式，而直接以減資方式處理，足證並無規避稅負之企圖，完全依司法院釋字
    第四二○號解釋之意旨，故得享受所得稅法第四條之一之優惠；另同樣事件前開
    財政部台財訴第0000000000號訴願決定書係做成撤銷原處分，由原處
    分機關另為處分之決定，故被上訴人之核課行為顯然違反行政自我拘束原則。5.
    被上訴人所為處分違反「行政行為明確性原則」，按行政程序法第四條規定：「
    行政行為應受法律及一般法律原則之拘束」，同法第五條規定：「行政行為之內
    容應明確。」，明確性原則乃憲法上法治國原則所導出之內容，為依法行政原則
    之主要依據，亦是憲法位階所形成之原則，其根本意義在於保護人民之基本權利
    ，其要求行政行為及法律與法規命令規定之內容必須明確，特別涉及人民權利義
    務事項，更應有明確具體之內容與範圍。且明確性原則之目的，在使人民對自己
    之行為知所調適，間接地防止國家公權力之濫用，包括構成要件及法律效果需具
    有預見可能性及司法之審查可能性，對具體之行政處分需清楚知悉，包括法規命
    令（參見司法院釋字第五二四號解釋），即明確性原則之意義為「須非難以理解
    、且為一般受規範者所得預見，並得經由司法審查加以確認方可。」（參見司法
    院釋字第四九一號解釋）。6.本件系爭以現金收回資本公積轉增資配發股票應否
    課稅，財政部及各區國稅局先前均發布屬證券交易所得，免徵綜合所得稅，嗣後
    財政部逕行刪除前揭財政部台財稅第三三六九四號函釋，致有稅捐機關因之即認
    應課稅，惟財政部原解釋所據之所得稅法第十四條第一項第一類營利所得之法令
    並未變更或修正，卻生有應稅或免稅之爭議，其不符合明確性原則；又按八十八
    年版財政部所屬五區國稅局合編之國稅查核技術手冊綜合所得稅結算申報查核實
    務第四章第一節(3)規定：「發現納稅義務人申報之資料或金額錯誤應畫一橫線刪
    除，將正確資料或金額填註於稽徵機關審核欄，．．．其他相關數字亦應併予更
    正，．．．」上訴人申報系爭所得，被上訴人初查時並未認定上訴人申報有錯誤
    而於該申報書畫一橫線刪除，將正確資料或金額填註於稽徵機關審核欄，足徵具
    有專業稅法知識之稅務人員，亦認系爭所得屬免稅所得，更何況一般納稅人，是
    以系爭核課所得稅之處分，顯有違行政程序法第五條之明確性原則。7.公司出售
    土地先以課徵高額土地增值稅，其出售之利益轉列資本公積，後轉增資及再減資
    ，予以核課股東綜合所得稅，屬嚴重重複課稅，有違兩稅合一之精神及課稅公平
    原則，為避免重複課稅，所得稅法第四條第一項第十六款規定，個人及營利事業
    出售土地，其交易所得免納所得稅；以及同法第三條之一規定，營利事業繳納之
    營利事業所得稅，於盈餘分配時由股東自當年度綜合所得稅結算申報應納稅額中
    扣抵，即為所稱之兩稅合一；再查，土地增值稅實質上即為所得稅，本件出售土
    地發生之利益，因增減資，縱然如被上訴人認定須核課股東綜合所得稅，則已繳
    納之土地增值稅亦應依照兩稅合一之精神准自上訴人之所得稅中扣抵，方屬合理
    ；惟被上訴人未慮及此，按億記公司出售土地時已課徵百分之六十之土地增值稅
    ，而利益分配予股東時，復加徵百分之四十之綜合所得稅，乃嚴重重複課稅，有
    違課稅公平原則；又公司法於九十年十月二十五日刪除第二百三十八條規定，即
    認處分財產之溢價收入性質為「營業外收入或非常損益」，其分配始應課徵股東
    之營利所得，至八十九年度以前則為資本公積，自非營利所得，被上訴人核課上
    訴人營利所得顯於法不合，詳如經濟部九十一年三月十四日經商字第○九一○一
    一○五○一一○○號函及財政部九十一年五月二十八日台財稅第○九一○四五二
    一二五號函至明，是被上訴人核課營利所得應予撤銷。8.本件與原審法院九十年
    十一月六日訴字第一六五○號判決及本院九十年十二月三日判字第二三五九號判
    決有所不同：按上開判決之所得年度係八十二、八十三年度，然財政部在八十五
    年九月四日才發布台財稅第00000000號釋：「公司辦理減資，收回符合
    促進產業升級條例第十六條、第十七條規定之緩課股票，核屬股票轉讓性質，應
    歸課減資收回年度之股東所得稅。」本件所得年度係八十八年度，同屬增資股票
    之減資，適用行政程序法第六條平等原則之規定，核屬股票轉讓性質。上開判決
    之和華公司於八十四年七月間解散，天慶公司於八十三年九月間解散，本件之億
    記公司，至今仍有存續中，並無解散之情事。故核課「辦理清算」之「營利所得
    」，有待商榷。另億記公司截至九十一年十二月三十一日之財產目錄，尚有資產
    約一億三仟萬元，故亦不能辦理清算。又本件與其他類似案件最大不同，上述公
    司減資後旋即辦理清算，即以迂迴方式，即先後利用增資、減資手法圖為造成法
    律形式要件，而規避財政部八十四年三月二十二日台財稅第000000000
    號函規定之稅負。本事件係投資資本的收回（自九十年十一月十二日公司法二百
    二十八條被刪除之後，就無法可據以節稅），造成稅負之不公，係立法之目的，
    與類似案件，不得相提並論。9.本件實係立法怠惰所造成，依修正前之公司法第
    二百三十八條及修正前會計處理準則第二十五條規定，「非由營業結果所產生之
    權益」應列資本公積，其立法意旨，為防止因貨幣貶值，產生假象盈餘，影響原
    始投資之實質。資本公積亦為原始投資之轉換，資本公積轉增資，再行減資，經
    濟實質上係原始投資之收回，並無盈餘之情事。故財政部六十九年五月八日台財
    稅第三二六九四號函認為「證券交易所得」有誤，八十四年三月二十二日台財稅
    第八四一六二四四六號函認定「營利所得」亦復如是。退步言之，如認定係所得
    ，而非投資之收回，亦應適用所得稅法第十四條第七類第三項變動所得，得僅以
    半數作為當年度所得，其餘半數免稅。10.本事件減資之部分股權係由繼承而來，
    由被上訴人核發之七二字第○九○一號遺產稅繳清證明書所載，億記公司股權三
    ○○股（當時每股面值一、○○○元）遺產價額二、五七二、○○八元，係依遺
    產及贈與稅法施行細則第二十九條規定按資產淨值估定之，已將土地漲價部分計
    入遺產核課遺產稅，上訴人繼承該公司股權一○○股；依所得稅法第四條第十七
    款規定：「因繼承、遺贈或贈與取得之財產免納所得稅。」被上訴人所為處分違
    反上開規定。(二)罰鍰部分：1.本件上訴人於申報書中詳實填載並檢附相關資料，
    已充分揭露並無逃漏稅意圖，故無過失可言，應予免罰，且縱認本件應改核課營
    利所得，依稅捐稽徵機關實務作業規定，應屬稅捐稽徵機關本於職權逕行調整事
    項，並無短漏報情事；又財政部八十六年七月八日台財訴第000000000
    號訴願決定書，認稅捐稽徵機關於審核結算申報書時，應本於職權就納稅義務人
    填報證券交易所得及檢附之憑證詳予審核，如有必要除得通知納稅義務人補正外
    ，亦得逕予調整轉正其類別，俾便正確計算綜合所得總額，而以該件訴願人於申
    報時，既已將其出售緩課股票之營利所得資料充分揭露，列報為免稅之證券交易
    所得，並檢附系爭記名股票轉讓、過戶登記申報表，以供稽徵機關審核，足認其
    並無短漏報所得意圖，亦無違反應作為義務情事，而撤銷該原處分機關原對訴願
    人之違章處分在案，財政部九十二年二月十一日台財訴第0000000000
    號訴願決定書撤銷原處分決定之理由，亦同此見解；是以本件上訴人因億記公司
    辦理減資收回原利用資本公積增資配發股票之現金，於申報書中已如前所述充分
    揭露，列報為免稅之證券交易所得，並檢附扣繳憑單及證券交易單等資料，以供
    被上訴人審核，即無短漏報所得意圖，亦無違反應作為義務情事，故無過失，依
    司法院釋字第二七五號解釋，即不應受罰。2.另依財政部五十六年十二月五日台
    財稅發第一二三三九號令：「營利事業所得稅結算申報書，對於稽徵機關審定其
    漏開發票營業額，雖未於銷貨金額欄內計列，但既已另於原申報書自行調整欄內
    ，將上項稽徵機關審定漏開發票營業額註明，已無匿報情事，應免依匿報所得處
    罰。」故對制度健全之公司組織營利事業，於辦理結算申報，只要有充分揭露事
    實，即可免以匿報所得處罰，相對於如本件之個人綜合所得稅，按個人之制度、
    稅務知識均較貧乏，被上訴人卻無視上訴人已充分揭露事實，仍執意處罰，即非
    合理；且如前所述，因法律未明確規定，行政機關見解又反覆不定，本件應否課
    稅即生疑惑，致上訴人無所適從，稅務人員亦不知如何為真，此由被上訴人稅務
    人員審核本件結算申報書時，對該項所得亦未依前述查核技術手冊作業規定改填
    應課稅金額，仍依上訴人申報認定為免稅，是以於法未明定情況下，上訴人為盡
    申報義務及維護權益，除充分揭露及檢附完整資料供被上訴人審核外，實無他途
    。3.又查，億記公司於擬減資前，由該公司承辦人員二次具文向被上訴人函詢股
    東應如何申報綜合所得稅，俾能轉知上訴人等各股東依法辦理，惟被上訴人未能
    明確告知，僅函覆要求提供實例，且嗣後被上訴人調閱該公司帳證查核其增減資
    實情後，亦未告知上訴人應如何申報，顯然未盡行政指導之責；又被上訴人未依
    國稅查核技術手冊綜合所得稅結算申報查核實務第四章第一節(6)作業規定於審核
    上訴人結算申報書時，發現錯誤而通知上訴人補正，否則上訴人得因補正並補繳
    稅款而不受處罰，本件初查時因認定上訴人申報無誤，而未通知補正，嗣後再予
    更正重核並送罰，顯然違反程序正義及課稅公平。4.又按本院八十九年度判字第
    三五四八號判決認雖漏報收入，然因所取得股票背面註記：「一、本股票係以資
    本公積轉增資發行，依規定免予計入當年度所得，課徵所得稅。」是因若信賴該
    註記，並無過失可言，自無行政裁罰之適用，乃對照本件被上訴人竟科處上訴人
    罰鍰，顯有違司法院釋字第二七五號解釋意旨，且依過去慣例，對所得金額有所
    爭議之項目，如經稽徵機關調整增加課稅所得額，納稅義務人，只要揭露所得發
    生處所，即免予處罰，已形成行政慣例，獨本事件例外仍予處罰，有違行政程序
    法第八條信賴保護原則；目前稽徵實務，納稅義務人未申報設算抵押利息所得、
    財產交易所得、查定租賃所得、一時貿易所得、小店鋪之營利事業所得均列入免
    罰，均屬納稅義務人所明知，卻於其不申報或檢附文件時，得為免罰之適例，而
    本件上訴人除已申報外並自動檢附憑單，且依股票背面註記文字辦理，舉重以明
    輕，被上訴人仍為處罰，顯然違反平等原則。本件上訴人已於綜合所得結算申報
    書，充份揭露，並無匿報情事；而億記公司之會計，已向被上訴人請示如何申報
    個人綜合所得稅，然未獲具體回應。另被上訴人審核上訴人之綜合所得稅結算申
    報，未依作業手冊規定，通知上訴人，至上訴人喪失稅捐稽徵法第四十八條之一
    適用，致造成罰鍰。是本案件與本院九十二年度判字第八五號判決及九十年度判
    字第二三五九號判決尚有不同，為此訴請撤銷訴願決定及原處分之判決。
二、被上訴人則以：(一)本稅部分：1.按「個人之綜合所得總額，以其全年左列各類所
    得合併計算之：第一類：營利所得：公司股東所獲分配之股利總額、合作社社員
    所獲分配之盈餘總額、合夥組織營利事業之合夥人每年度應分配之盈餘總額、獨
    資資本主每年自其獨資經營事業所得之盈餘總額及個人一時貿易之盈餘皆屬之。
    」為行為時所得稅法第十四條第一項第一類第一款所明定。又「公司辦理清算．
    ．．以土地交易增益轉列資本公積併辦理增資其無償配發股份之金額，非屬股東
    原出資額，此部分所分派之剩餘財產，應全數作為股東分派年度之投資收益或營
    利所得申報課徵所得稅」、「關於○○○○股份有限公司．．．辦理減資，以現
    金收回該公司利用土地增益轉列之資本公積辦理增資而無償配發之股票應如何課
    稅一案，請參照本部八十四年三月二十二日台財稅第000000000號函規
    定辦理。」分別為財政部八十四年三月二十二日台財稅第000000000號
    及八十六年九月十三日台財稅第八六一九一六三三二號函釋在案。2.億記公司於
    八十八年七月間，以出售土地利得四七九、七四九、七○三元轉列資本公積，並
    於同年七月三十日以資本公積轉增資一八○、○○○、○○○元，嗣於八十九年
    七月十日辦理減資一八○、○○○、○○○元，並以現金收回原資本公積轉增資
    分配之股票，復於八十九年九月三十日辦理第二次資本公積轉增資一二○、○○
    ○、○○○元，且於九十年十一月二十七日再辦理減資一○八、○○○、○○○
    元；億記公司前後辦理二次增、減資，其減資時以現金收回資本公積轉增資配發
    之股票，此與將出售土地增益分配予各股東之行為，實無二致，顯係利用增、減
    資方式將出售土地利得分配予股東以規避稅負，是被上訴人初核認億記公司以現
    金收回資本公積轉增資股票之金額，核屬股東之營利所得，應歸課減資年度各股
    東所得稅，其中上訴人八十九年度取得金額七、六五○、○○○元，併課其八十
    九年度綜合所得稅，並無不合。3.按股份有限公司發行之股票係表彰股東持有股
    份權利之有價證券，所謂股票轉讓即股東持有股份權利之轉讓，股票轉讓後，股
    權及股份並不消滅，僅轉由第三人持有；而公司減少資本之目的及作用在銷除其
    股份，股份既經銷除，該股份之股權即消滅，故股份有限公司辦理減資收回股票
    ，無論是否有給付股東現金，其目的及作用均在消滅該股票所表彰之股份與股權
    ，不生股票轉讓之效果，與股票轉讓之本質不同，此觀行為時公司法第一百六十
    三條至第一百六十五條、第一百六十八條第一項規定甚明。4.億記公司前揭二次
    增、減資程序，並未符合公司實質減資之要件，其減資顯係虛偽，是該公司係利
    用出售土地增益轉列資本公積，以該資本公積轉增資，再減資以現金收回資本公
    積轉增資配發股票之方式，將出售土地增益分配予股東，究其行為非屬股票轉讓
    性質，仍為股利之分配，自無財政部六十九年五月八日台財稅第三三六九四號函
    釋之適用；次按財政部前開六十九年五月八日台財稅第三三六九四號函釋，係就
    公司在正常運作下單純減資、單純以資本公積轉增資配發股票情形所為，並非教
    示得以迂迴方式違背法律之規定，另因該函釋與財政部八十四年三月二十二日台
    財稅第000000000號函釋之原則不一致，易引發租稅規避，造成租稅不
    公平，乃未編入八十七年版所得稅法令彙編，而依財政部八十七年九月二十九日
    台財稅第八七一九六五三六六號函規定，自八十七年十一月一日起，不再適用，
    又上訴人原繳交之證券交易稅，被上訴人已另行辦理退稅在案；又國稅查核技術
    手冊僅係五區國稅局為統一查核技術之事務處理方式，非謂未依該手冊規定方式
    註記，該錯誤之所得類別即成為正確類別，上訴人所訴有關現金收回資本公積轉
    增資配發股票應否課稅，財政部之解釋前後不一，不符合行政行為明確性原則，
    尚屬誤會。5.至所謂「重複課稅」，係指就同一稅捐客體，利用相同或不同之稅
    目，對於同一或不同稅捐主體，同時或先後課徵兩次以上之稅捐而言；本件課稅
    之事項一者為億記公司因出售土地利得所課徵土地增值稅，一者為上訴人之綜合
    所得稅，兩者非但稅捐主體不同，稅捐客體亦非同一，自無重複課稅可言，亦無
    違課稅公平原則；按股份有限公司出售其所有之土地所得，係屬自營業活動以外
    所得之權益，依行為時公司法第二百三十八條規定，乃公司處分資產之溢價收入
    ，應累積為資本公積，公司利用資本公積轉增資，僅為公司淨值會計科目之調整
    ，股東保留於公司之資產淨值，並未變更，實際上並無所得可言，股東取得公司
    利用資本公積轉增資配發之股票，固得暫免計入該年度綜合所得額而課徵所得稅
    ，但如公司辦理減資以現金收回資本公積轉增資配發之增資股票，即係將帳面上
    資本公積轉增資所增加之股份變現，發現金給股東，實質上與營利事業將出售土
    地之盈餘（溢價收入）分配予股東，並無不同，此時股東實質上已有所得，依實
    質課稅原則，即應計入當年度所得課徵所得稅；依上所述，本件億記公司出售土
    地之後，將所得列為資本公積後，依公司法規定辦理轉增資，按股東原有股份之
    比例發給新股，足堪認定億記公司確有因土地之交易，而有無償配股情形，嗣後
    經由辦理減資以現金收回資本公積轉增資配發之增資股票，則股東據此取得之現
    金，自屬營利所得之實現，上訴人既為該公司股東，即應於其所得實現年度，按
    行為時所得稅法第十四條規定，就其配發之營利所得七、六五○、○○○元申報
    綜合所得稅。(二)罰鍰部分：1.按「納稅義務人已依本法規定辦理結算申報，但對
    依本法規定應申報課稅之所得額有漏報或短報情事者，處以所漏稅額兩倍以下之
    罰鍰。」為所得稅法第一百十條第一項所規定。又「納稅義務人於辦理綜合所得
    稅結算申報時，未依所附扣繳憑單給付總額悉數列報，其短計所得部分，除經查
    明納稅義務人舉證無過失屬實外，仍應依所得稅法第一百十條規定，以短漏報所
    得額論處。」復為財政部八十八年四月二十九日台財稅第八一九一○二六八號函
    所明釋。2.本件上訴人已辦理結算申報，惟漏報系爭營利所得七、六五○、○○
    ○元，被上訴人依所得稅法第一百十條第一項規定，就漏稅額二、九八三、四五
    五元裁處○．二倍罰鍰五九六、六○○元（計至百元止），揆諸首揭規定，洵無
    違誤；再按，系爭所得課稅與否應由稽徵機關依法認定，非可由納稅義務人自行
    認定，進而以錯誤之認定圖求免責，上訴人身為億記公司股東，本即應對該公司
    之增、減資重大行為及取自該公司所得之原因盡其探知及公法上應負之義務，雖
    上訴人可能誤解法令，以為此非應稅所得，但非無期待其正確認識法令規定之可
    能，是上訴人因其怠於作為義務致生漏稅結果，難謂無過失；又億記公司增、減
    資之實際目的為將出售土地增益分配予股東，有別於一般正常營運之公司之增、
    減資情形，該公司在短期間內增資旋即減資，將前述鉅額出售土地產生之利得急
    速轉化無償以現金方式按持股比例分配予各股東受益，八十九年度該公司之股東
    計有二十八名，該公司於八十八年七月十五日召開股東臨時會決議將資本公積轉
    撥充資本，全體股東均出席，另於八十九年六月十五日召開股東臨時會決議辦理
    減資，出席股東計三十一名（當時股東總人數亦為三十一人），上訴人既為該公
    司之股東，自應知悉上情，是上訴人並非善意第三者，應申報而漏報系爭營利所
    得，難謂無故意或過失，參照司法院釋字第二七五號解釋，仍應予以處罰。3.至
    上訴人訴稱被上訴人未依國稅查核技術手冊作業乙節，按國稅查核技術手冊作業
    為機關內部之作業處理方式，並非直接對外發生法規範效力之一般、抽象規定，
    其怠於作為並無致生違反法律規定之危險等語作為抗辯。
三、原審斟酌全辯論意旨及調查證據之結果以：(一)本稅部分：1.按「個人之綜合所得
    總額，以其全年左列各類所得合併計算之︰第一類︰營利所得︰公司股東所獲分
    配之股利總額、合作社社員所獲分配之盈餘總額、合夥組織營利事業之合夥人每
    年度應分配之盈餘總額、獨資資本主每年自其獨資經營事業所得之盈餘總額及個
    人一時貿易之盈餘皆屬之。．．．」、「左列金額，應累積為資本公積．．．三
    、處分資產之溢價收入。」、「前二條之法定盈餘公積及資本公積，除填補公司
    虧損外，不得使用之。但第二百四十一條規定之情形，或法律另有規定者，不在
    此限。」、「公司發行新股時，得依前條之股東會決議，將公積之全部或一部撥
    充資本，按股東原有股份之比例發給新股。」分別為行為時所得稅法第十四條第
    一項第一類、公司法第二百三十八條第三款、第二百三十九條第一項及第二百四
    十一條第一項所明定。又「主旨：百○企業股份有限公司辦理清算，該公司於八
    十二年度以土地交易增益轉列資本公積並辦理增資其無償配發股份金額，非屬股
    東原出資額，依本部（六二）台財稅第三一六○四號函規定，此部分所分派之剩
    餘財產，應全數作為股東分派年度之投資收益或營利所得申報課徵所得稅，．．
    ．。」「．．．公司辦理減資，以現金收回該公司利用出售土地增益轉列之資本
    公積辦理增資而無償配發之股票，請參照本部八十四年三月二十二日台財稅第0
    00000000號函辦理。」分別經財政部八十四年三月二十二日台財稅第0
    00000000號、八十六年九月十三日台財稅第八六一九六三三二號函釋明
    確在案。上開函釋性質上係屬行政主管機關就行政法規所為之釋示，核與首揭法
    律規定之意旨並無違背，自得予適用。2.本件上訴人為億記公司股東，該公司於
    八十八年七月間，以出售土地利得四七九、七四九、七○三元轉列資本公積，並
    於同年七月三十日以資本公積轉增資一八○、○○○、○○○元，嗣於八十九年
    七月十日辦理減資一八○、○○○、○○○元，並以現金收回原資本公積轉增資
    所分配之股票，復於八十九年九月三十日辦理第二次資本公積轉增資一二○、○
    ○○、○○○元，且於九十年十一月二十七日再辦理減資一○八、○○○、○○
    ○元。嗣上訴人八十九年度綜合所得稅結算申報，將其取自億記公司以現金收回
    資本公積轉增資配發股票之金額七、六五○、○○○元，申報為證券交易所得○
    元，然經被上訴人核認該款項屬營利所得，並無免稅之適用，乃併計上訴人八十
    九年度綜合所得課稅，另按所漏稅額二、九八三、四五五元裁處○．二倍罰鍰計
    五九六、六○○元（計至百元止）等事實，有億記公司會計分類帳、被上訴人就
    上訴人八十九年度所得稅核定稅額繳款書、系爭違章案件罰鍰繳款書等附於原處
    分卷可稽，並為兩造所不爭執，洵堪信實。3.經查，依行為時公司法第二百三十
    八條規定「處分資產溢價」應累積為資本公積，且同法第二百三十九條及第二百
    四十一條規定資本公積除填補公司虧損及撥充股本外，不得使用，其目的乃在避
    免公司不當發放現金股利損害債權人權益，而本件億記公司未將該資本公積以現
    金發放，卻藉由資本公積轉增資及減資之過程，以現金收回資本公積轉增資配發
    股票之行為，實質上係將出售資產增益之資本公積全數分配予各股東；上訴人以
    億記公司股東之身分，依照持股比例，取得公司以資本公積轉增資配發股票，減
    資時亦比照持股比例取得現金，其所得性質上核屬所得稅法第十四條第一項第一
    類所規定之營利所得，而非上訴人所稱屬股票轉讓性質。另審視財政部所提之所
    得稅法修正草案第十四條第一類，增訂第三項其內容為：「前項所稱之股利淨額
    ，包括現金股利及未分配盈餘或資本公積增資配發記名股票之股利。」觀其修正
    理由說明謂：「．．．鑒於未分配盈餘轉增資及資本公積轉增資配發之股票股利
    ，其配股來源雖有不同，但就股東而言，其取得之股票股利，在性質上並無不同
    ，爰明定現金股利及以未分配盈餘或資本公積轉增資配發之股票股利，均屬本法
    所稱之營利所得，以維課稅公平，並杜爭議。」益證資本公積轉增資配發之股票
    股利其性質上本屬營利所得。況且本件億記公司增資後旋即減資，復一再重複此
    一模式，將前述鉅額增益急速轉化到幾乎為無，實質上無異已無償分配現金股利
    予各股東，依其持股比例受益，堪予認定。上訴人復無法對於億記公司悖於常情
    之增減資行為提出合理說明及反證該等行為之非屬脫法行為，徒空言主張各該公
    司之增資減資行為具有形式上之合法性，自不足採（參見本院九十二年度判字第
    三七八號判決）。又億記公司既係濫用公司法上增減資之形式，以現金收回資本
    公積轉增資配發股票，圖以規避股東營利所得之課稅事實，則基於實質課稅原則
    ，自應就上訴人所取得實質上億記公司分配現金股利之經濟事實，予以核課綜合
    所得稅，方符租稅公平，亦與稅捐法定主義尚無牴觸。是以上訴人所舉財政部六
    十九年五月八日台財稅第三三六九四號函及八十五年九月四日台財稅第八五一九
    一○七六一號函釋之內容，係指單純減資或單純增資行為之情形，上訴人主張上
    開函釋意旨得適用於本案，顯屬對上開函釋及相關規定之誤解，應予指明。再者
    ，前揭財政部台財稅第三三六九四號函釋，嗣亦經財政部八十七年九月二十一日
    台財稅第八七一九六五三六六號函認與前揭財政部台財稅第000000000
    號函之原則不一致，而免列於八十七年版所得稅法令彙編，自八十七年十一月一
    日起不再適用。則被上訴人援引前揭財政部台財稅第000000000號函釋
    ，依查得事實以實質課稅論斷上訴人八十九年度因億記公司增減資行為取得之利
    益，實質為獲取億記公司分配營利所得，遂核課減資收回現金年度上訴人取自億
    記公司營利所得之綜合所得稅，並無不合。次查，國稅查核技術手冊僅係稅捐稽
    徵機關為統一查核技術所制訂事務處理方式，非謂未依該手冊規定方式註記，納
    稅義務人所填載之錯誤所得類別即成為正確類別，本件被上訴人所屬稅務人員，
    縱如上訴人所稱，未依國稅查核技術手冊綜合所得稅結算申報查核實務相關規定
    ，於上訴人申報書就綜合所得總額欄內所填寫系爭所得免稅事項予以更正，亦僅
    屬被上訴人內部作業程序上之疏漏，系爭所得並不因之即有免稅效果，更與法律
    明確性原則無所牽涉。至所謂「重複課稅」，係指就同一稅捐客體，利用相同或
    不同之稅目，對於同一或不同稅捐主體，同時或先後課徵兩次以上之稅捐而言，
    本件課稅之事項，分別為億記公司因出售土地利得所課徵土地增值稅及上訴人營
    利所得之綜合所得稅，兩者非但稅捐主體不同，稅捐客體亦非同一，自無重複課
    稅可言，亦無違課稅公平原則。從而，上訴人前揭指稱，尚屬無憑，不予酌採。
    4.再查，依上訴人繼承時所得稅法第四條第十七款規定：「左列各種所得，免納
    所得稅．．．。一七、因繼承、遺贈或贈與而取得之財產。」揆其立法目的，乃
    因取自繼承或贈與之財產須繳納遺產或贈與稅，為免重複課稅，故不再課徵所得
    稅。然查，上訴人與訴外人鐘麗崑及鐘麗水等三人，於七十一年十二月二十二日
    繼承被繼承人鐘穆如所遺之財產，上開遺產中有億記公司股份三○○股，時價為
    二、五七二、○○八元，上訴人分得一○○股，並已繳清遺產稅，上訴人當年度
    因繼承取得億記公司一○○股份時，業已依所得稅法第四條第十七款規定，免納
    綜合所得稅等情，此為雙方所不爭，復有被上訴人七十三年三月五日七二字第○
    九○一號遺產稅繳清證明書影本附於原審卷足憑，堪以認定。故本件被上訴人將
    上訴人八十九年度取自億記公司以現金收回資本公積轉增資配發股票之金額七、
    六五○、○○○元，認列為該年度之營利所得，核定短漏所得稅額二、九八三、
    四五五元，並無不合。本件系爭之營利所得與上訴人所繼承之財產非屬同一年度
    所發生之事實，當然不適用所得稅法第四條第十七款規定，更無重複課稅之情形
    。是以上訴人指稱本事件減資之部分股權係由繼承而來，且已繳納遺產稅在案，
    惟被上訴人再以營利所得核課個人綜合所得稅，顯然重複核課，有違所得稅法第
    四條第十七款規定云云，實屬誤解法令，亦不足採。此外，上訴人取自億記公司
    以現金收回資本公積轉增資配發股票之金額七、六五○、○○○元，與所得稅法
    第十四條第七類第三款情形，顯不相涉，自無該規定之適用。(二)罰鍰部分：1.按
    「納稅義務人應於每年二月二十日起至三月底止，填具結算申報書，向該管稽徵
    機關，申報其上一年度內構成綜合所得總額或營利事業收入總額之項目及數額，
    以及有關減免、扣除之事實，並應依其全年應納稅額減除暫繳稅額、尚未抵繳之
    扣繳稅額及可扣抵稅額，計算其應納之結算稅額，於申報前自行繳納。但短期票
    券利息所得之扣繳稅款及營利事業獲配股利總額或盈餘總額所含之可扣抵稅額，
    不得減除。」、「納稅義務人已依本法規定辦理結算申報，但對依本法規定應申
    報課稅之所得額有漏報或短報情事者，處以所漏稅額兩倍以下之罰鍰。」分別為
    行為時所得稅法第七十一條第一項及第一百十條第一項所明定。復按「人民違反
    法律上之義務而應受行政罰之行為，法律無特別規定時，雖不以出於故意為必要
    ，仍須以過失為其責任條件。但應受行政罰之行為，僅須違反禁止規定或作為義
    務，而不以發生損害或危險為其要件者，推定為有過失，於行為人不能舉證證明
    自己無過失時，即應受處罰。．．．。」亦經司法院釋字第二七五號解釋明確在
    案。2.本件被上訴人以上訴人漏報八十九年度之系爭營利所得七、六五○、○○
    ○元，乃按所漏稅額二、九八三、四五五元裁處○．二倍罰鍰計五九六、六○○
    元（計至百元止），業如前述。上訴人雖另稱其已於結算申報書內充分揭露，檢
    附扣繳憑單、證券交易稅單資料在案，其顯然自始即無逃漏意圖，更無過失可言
    等語。然查，上訴人身為億記公司股東，對於公司之重大增減資行為及取自該公
    司之所得，自應有探知原因及知悉相關法令之義務。申言之，依行為時公司法第
    二百七十七條規定，公司非經股東會決議不得變更章程，乃億記公司竟在短短二
    年二個月內增資後又減資，前後各二次，且增資與減資均屬變更章程之事項，而
    億記公司於八十八年七月十五日召開股東臨時會決議將資本公積轉撥充資本，另
    於八十九年六月十五日召開股東臨時會決議辦理減資，復於八十九年九月十一日
    召開臨時股東會決議將資本公積撥充資本，再於九十年十月一日召開臨時股東會
    決議減資，上訴人均有參與，亦有億記公司股東臨時會議事錄、增減資明細表及
    股東臨時會出席簽到簿等附於原處分卷可稽，足認上訴人對於億記公司既係假藉
    增資再減資手續，達分配盈餘之目的，實質上並無轉讓證券之性質，即上訴人於
    八十九年度實際上並未提出任何金錢為增資，反取得億記公司資本公積無償配發
    之「新股份」，甚而未幾即自億記公司取得收回該股份之現金，上訴人自難辭其
    參與億記公司租稅迴避安排之責。3.次查，有關個人綜合所得稅結算申報相關表
    格，均有統一格式，以求程序經濟便利，是以所得稅稽徵程序能否順利達成，實
    有賴於納稅義務人盡其誠實申報義務，而稅捐稽徵機關就申報疑義相關事項，亦
    均提供協助及說明；本件上訴人固主張其於申報書之綜合所得總額欄內記載「證
    券交易所得，所得人甲○○，出售億記公司股票『以現金收回資本公積轉增資配
    發股票』收入總額七、六五○、○○○元，所得總額○元免稅」等字樣，並檢附
    相關資料供核，足徵其自始即無逃漏意圖云云。惟上訴人系爭所得乃公司盈餘分
    配性質，自應依法填報營利所得稅額，然其竟填載為證券交易所得免稅，揆諸前
    開說明，自難認已盡所得稅法上充分揭露義務，且上訴人就上揭違章事實，所執
    以主張之前揭財政部台財稅第三三六九四號函釋，已經財政部明示自八十七年十
    一月一日起不再適用，而免列於八十七年版所得稅法令彙編，是以上訴人亦無從
    主張係善意信賴該行政函釋，而誤認其八十九年度取得億記公司所發放之現金，
    係屬免稅之證券交易所得可言。至上訴人所舉本院八十九年度判字第三五四八號
    判決，與本件情節不同，自難比附援引，且該判決之見解僅屬個案效力，尚難拘
    束原審法院。從而，本件被上訴人以上訴人漏報八十九年度系爭營利所得，按所
    漏稅額二、九八三、四五五元，僅裁處○．二倍罰鍰計五九六、六○○元（計至
    百元止），顯已考量上訴人違規情節顯屬輕微之具體情況，而無裁量違法或濫用
    情事。被上訴人所為裁罰處分，於法並無違誤。從而，本件被上訴人以上訴人八
    十九年度因億記公司增減資行為取得之利益，實質為獲取億記公司分配營利所得
    ，被上訴人遂將上訴人取自億記公司以現金收回資本公積轉增資配發股票之金額
    七、六五○、○○○元，認定為營利所得，核定上訴人所漏稅額為二、九八三、
    四五五元，並按所漏稅額處以○．二倍之罰鍰五九六、六○○元，核無不合，復
    查及訴願決定遞予維持，亦無違誤，因而為上訴人敗訴之判決。
四、本院核原判決依上開規定及說明，尚無違背法令。上訴意旨仍執陳詞指摘原判決
    有不適用法規及適用不當，理由不備及理由矛盾之違背法令，聲明廢棄改判。惟
    查：原判決已明上訴人所主張之財政部六十五年三月二十五日台財稅第三一八
    九九號函未編入八十七年度版所得稅法令彙編而不應適用，仍應適用財政部八十
    四年三月二十二日台財稅第000000000號函釋，至原判決所引所得稅法
    第十四條第五項之修正草案及財政部八十六年九月十三日台財稅第八六一九一六
    三三二號函僅係作為上開財政部八十四年台財稅第000000000號函釋之
    理論佐證，並非直接予以適用。次查，原判決另論明本件億記公司藉由資本公積
    轉增資及減資之過程，以現金收回資本公積轉增資配發股票之行為，實質上係將
    出售資產增益之資本公積，全數依照股東持股比例，以增資再減資之迂迴方式分
    配予上訴人等股東之現金，其所得性質上核屬所得稅法第十四條第一項第一類所
    規定之營利所得，而非上訴人所稱屬股票轉讓性質。且增資與減資均屬行為時公
    司法第二百七十七條之變更章程之事項，上訴人先後二次增資減資之變更章程股
    東會均曾參與，又上訴人繼承其被繼承人鐘穆如之系爭財產係早在民國七十三年
    ，上訴人上開參與股東會二次增、減資之行為分別發生於上訴人繼承上開財產五
    年後之八十八年七月及八十九年九月三十日以及九十年十一月二十七日，核屬上
    訴人繼承遺產後所發生之營利所得，自無所得稅法第四條第十七款免稅之適用，
    則原判決難謂有不適用法規及適用不當，理由不備及理由矛盾之違背法令。況原
    判決對上訴人所訴各節均已詳予剖析論駁。甚為詳盡，上訴意旨無非上訴人持其
    主觀法律見解之歧異，斤斤指摘，核無足取。從而，本件上訴意旨為無理由，應
    予駁回。
據上論結，本件上訴為無理由，爰依行政訴訟法第二百五十五條第一項、第九十八條
第三項前段，判決如主文。
中　　華　　民　　國　　九十三　　　年　　　十一　　　月　　二十五　　　日
                    最 高 行 政 法 院  第 四 庭
                                審 判 長 法  官　　　徐　樹　海
                                         法  官      鄭  淑  貞
                                         法  官　　　高　啟　燦
                                         法  官　　　吳　錦　龍
                                         法  官　　　黃　合　文
右  正  本  證  明  與  原  本  無  異
　　　　　　　　　　　　　　　　　　　　 法院書記官　張　雅　琴
中　　華　　民　　國　　九十三　　　年　　　十一　　　月　　二十五　　　日
